臺灣高等法院民事判決　九十一年度上字第二四六號
　　　上　訴　人　基隆汽車股份有限公司
　　　法定代理人　呂奇峰
　　　上　訴　人　乙○○
　　　被 上 訴人　甲○○
　　　　　　　　　丙　○
　　　訴訟代理人　蘇麗諭
　　　　　　　　　許麗月
右當事人間損害賠償事件，上訴人對於中華民國九十一年一月七日臺灣基隆地方法院
九十年度訴字第三五號第一審判決提起上訴，本院判決如左：
      主      文
上訴駁回。
第二審訴訟費用由上訴人連帶負擔。
      事      實
甲、上訴人方面：
壹、聲明：
一、原判決不利於上訴人部分廢棄。
二、右廢棄部分，被上訴人在第一審之訴及假執行之聲請均駁回。
貳、陳述：除與原判決記載相同者外，補稱略以：
一、原判決認乙○○之過失在於：大客車由第三車道侵入第四車道，再駛回第三車道
    ，其於第四車道時與死者許享全所騎乘之機車擦撞，致許享全機車往右跌倒而遭
    輾斃等語。第查：
    (一)原判決前述論證之事實，前提必須是乙○○駕駛之FI－三四七號營業大客車在
      事發當時，係由許享全騎乘之GPN－五六九號機車「後方超車」始能成立。關
      於此點，目擊證人方亮怡於九十年七月二十六日本院九十年度交上字第二十一
      號刑事案調查時曾證稱：「大客車並未超機車的車」，且由當日筆錄之記載亦
      有：「（辯護人問）請問證人當時是何人在前後？」、「（方亮怡答）客運在
      前面一半，死者擦撞當時是在後車輪前面板前」、「（辯護人問）當時是否併
      行擦撞，還是客運進行中擦撞到機車」、「（答）我看到時死者的機車就與客
      運擦撞」等語，足證由方亮怡之上開證言，不但無法證明大客車「未注意車前
      狀況」及「由後擦撞」之事實，反倒足以證明大客車並未由後方超越機車。
    (二)再就九十年五月二十三日該刑案庭訊時方亮怡之證言以觀，渠證稱：「我在孝
      二路路邊下車，我從右邊下車，往回走，走約三步：：看到：：擦撞：：」、
      「（當時你人站在何處）第四車道那邊（即原判決所指「內側第一車道」）」
      、「（你回頭看到客運與機車擦撞，當時距離與你多遠？）約五、六公尺」、
      「（雙方時速）約二十多公里」。由方亮怡上開證言可知：(1)渠下車走約三步
      ，就在距渠五、六公尺處看到擦撞；而當時大客車已在機車前方，以如此近的
      目擊距離而言，衡情除非大客車車速超過機車甚多，否則大客車當時不可能係
      「超車」而擦撞機車。(2)方亮怡又稱「（雙方時速）約二十多公里」，渠警訊
      中亦稱：「：：當時雙方時速均很慢，約二、三十公里左右」，足證「雙方時
      速很慢」，且「時速相當」，大客車當時不可能因超越機車而擦撞。
二、原判決既認定：「依警繪現場圖所示：：機車刮地痕長約三．四公尺，刮地痕起
    點距離車道線約Ｏ．四公尺，終點距離車道線約Ｏ．三公尺」，足認：(1)機車刮
    地痕係由東北向西南之右延伸，且距第四、三車道線僅Ｏ．四公尺，顯示機車並
    未緊靠第四車道路邊行駛，且有從第四車道變換至第三車道之事實。(2)參酌方亮
    怡自承當時係搭計程車在第四車道停車，且渠自右後車門下車並在快車道上往回
    走之事實，應可認定機車就是為了閃避正在下客之計程車，始欲變換車道並駛近
    第四、三車道線，蓋機車倘不如此，勢將撞上該計程車，其理甚至明。
三、原判決復認：「血跡至刮地痕約一．五公尺」，且證人即現場處理之員警劉文聲
    在該刑案中亦證稱：「公車在第二車道（即原判決所指第三車道），第二車道地
    上有血跡」，另員警吳坤儒也證稱：「依照血跡來看比較偏向第二車道」，再徵
    諸警繪現場圖，該血跡亦確係在第三車道無訛。則參互比對「刮地痕距車道線Ｏ
    ．三～Ｏ．四公尺」及「血跡至刮地痕約一．五公尺」此二事實，足認「血跡約
    在第三車道內距第四、三車道線一公尺左右」。由此推斷：肇事當時大客車仍行
    駛在第三車道內，甚且距第四、三車道線尚有約一公尺之遠，又豈能率爾認定大
    客車「係由第四車道往第三車道變換」？足證原判決認定乙○○有過失乙節，與
    事實顯然有悖。
四、綜上所述，上訴人乙○○並無過失，上訴人基隆汽車客運股份有限公司自毋庸負
    連帶賠償之責。退萬步言，倘認乙○○有過失，然死者為閃避方亮怡之計程車而
    任意變換車道，亦屬與有過失，上訴人自得主張依民法第二百十七條第一項之規
    定，減輕或免除賠償金額。
五、再退萬步言，倘認乙○○有過失，然原判決就慰撫金之數額酌定為被上訴人每人
    各七十萬元乙節，以目前社會經濟嚴重蕭條之情況，再參酌實務上有關慰撫金之
    給付案例，此數額殊嫌偏高，自宜予以酌減。
、證據：提出刑事訊問筆錄三份、基隆客運公司損益表及營利事業登記證各一件為
    證。
乙、被上訴人方面：
壹、聲明：駁回上訴。
貳、陳述：除與原判決記載相同者外，補稱略以：
一、上訴人主張本件是被害人許享全變換車道不當所致云云，與事實不符，被上訴人
    否認之。
二、刑事判決已經認定之事實不容上訴人否認。
三、被害人許享全是被上訴人之獨子，被上訴人原應由被害人扶養，今遭此深重打擊
    ，全家深受無法彌補之損失，而上訴人則為一營利公司，是被上訴人請求賠償之
    金額並未過當。
四、被上訴人甲○○小學肄業，原來作魚販，已經退休，沒有不動產；被上訴人丙○
    不識字，家管，名下沒有不動產。
、證據：援用原審所提證據。
    理    由
一、被上訴人起訴主張：被上訴人甲○○為許享全之父、丙○為許享全之母，而上訴
    人乙○○則係受上訴人基隆汽車客運股份有限公司（下稱基隆客運公司）所僱用
    之司機。民國八十九年六月二十日十九時十分左右上訴人乙○○駕駛基隆客運所
    有ＦＩ─三四七號營業大客車，由基隆市○○路出發，甫轉入孝二路之第四車道
    （皆為單向快車道），欲直行往三十一號橋方向行駛，行經基隆市○○路六六號
    前，適許享全騎乘車牌ＧＰＮ─五六九號機車於第四車道與之同向併行，詎乙○
    ○執行其駕駛職務本應注意車前狀況及兩車併行之間隔，並隨時採取必要之安全
    措施，且依當時情形，又無不能注意之情事，竟疏於注意而貿然變換車道，致大
    客車之左側中段車廂與許享全右把手發生擦撞，機車往右傾倒，遭大客車左後輪
    輾壓過胸背部，因而致許享全出血性休克、胸腹腔內出血不冶死亡。上訴人基隆
    客運公司為上訴人乙○○之僱用人，爰依民法第一百八十四條第一項、第一百八
    十八條、第一百九十三條第一項、第二項、第一百九十四條等規定，請求上訴人
    連帶賠償被上訴人甲○○新台幣（下同）一百七十七萬七千九百二十一元、連帶
    賠償被上訴人丙○一百三十九萬九千二百五十六元，並均加計法定遲延利息等語
    （原判決就甲○○之請求於一百四十七萬七千九百二十一元、丙○之請求超過一
    百萬九千二百五十六元之範圍內為其勝訴之判決，逾此範圍為其敗訴判決，敗訴
    部分未據聲明不服，已告確定）。
    上訴人則以：上訴人乙○○並無過失，上訴人基隆客運公司無庸負連帶賠償責任
    ；縱上訴人乙○○有過失，死者許享全亦與有過失，且被上訴人請求之慰撫金亦
    屬過高，應減輕或免除伊之賠償金額等語，資為抗辯。
二、被上訴人主張：被上訴人甲○○為許享全之父、丙○為許享全之母，而上訴人乙
    ○○則係受上訴人基隆客運公司所僱用之司機。八十九年六月二十日十九時十分
    左右上訴人乙○○駕駛基隆客運所有ＦＩ─三四七號營業大客車，由基隆市○○
    路出發，甫轉入孝二路之第四車道（皆為單向快車道），欲直行往三十一號橋方
    向行駛，行經基隆市○○路六六號前，適許享全騎乘車牌ＧＰＮ─五六九號機車
　　於第四車道與之同向併行，詎乙○○執行其駕駛職務本應注意車前狀況及兩車併
　　行之間隔，並隨時採取必要之安全措施，且依當時情形，又無不能注意之情事，
　　竟疏於注意而貿然變換車道，致大客車之左側中段車廂與許享全右把手發生擦撞
　　，機車往右傾倒，遭大客車左後輪輾壓過胸背部，因而致許享全出血性休克、胸
　　腹腔內出血不治死亡等情，上訴人則辯稱上訴人乙○○並無過失，上訴人基隆客
　　運公司自毋庸負連帶賠償之責。倘認乙○○有過失，然死者為閃避方亮怡之計程
　　車而任意變換車道，亦屬與有過失云云，查：
    上訴人乙○○已自認其於案發前係行駛於第三車道（見刑事第一審即原法院八十
    九年度交訴字第四三號卷二五頁），又依警繪現場圖所示，案發後上訴人乙○○
    所駕駛上開營業大客車係斜停於基隆市○○路第三車道，左前輪距離第三與第四
    車道間之車道線約一‧一公尺，左後輪距離車道線則為０‧八公尺，左後輪距離
    血跡處十四‧六公尺，車頭朝南。機車刮地痕均在第四車道，長約三‧四公尺，
    刮地痕起點距離車道線約０‧四公尺，終點距離車道線約０‧三公尺；血跡至刮
    地痕約一‧五公尺；死者倒地後，頭部在第三車道邊緣線上（已在第三車道上）
    有０‧三公尺，其胸背部遭大客車左後輪輾壓過，當時天候為晴天，夜間有照明
    且視線清楚，道路為柏油路面且路面乾燥等情，有道路交通事故調查報告表及現
　　場照片多張附於刑事相驗卷可稽。另依證人即在場目睹車禍發生情形之方亮怡於
　　警訊時證稱：「當時我是搭計程車在孝二路六十六號前下車，看見基隆客運營業
　　大客車沿孝二路直行，而在外側車道左後車身與一部重機車發生擦撞，便馬上打
　　一一九報警，當時我沒看見營業大客車左後車輪往死者許享全身上輾過，但目睹
　　該車左後側與重機車發生擦撞，而後重機車倒地，死者許享全倒地等待救護車送
　　醫，當時雙方時速均很慢，約二、三十公里左右」（見警訊卷六至七頁），另其
　　於偵查中證稱：「六月二十日晚上七點十分我搭計程車在孝二路下車，已經下計
　　程車，就看到公車走孝二路要往三十一號橋，機車與公車同一方向，公車在內側
　　車道，機車在外側車道，我看到時機車與公車已經相撞了，公車司機坐的那一邊
　　大概是右後輪（應為左後輪）前方大約一公尺的位置撞到機車的車身，機車就往
　　外側倒，我猜想公車一定會輾過機車騎士，我不敢看，等我過了幾秒鐘把手放下
　　來之後，機車騎士已倒在地上，公車已往前行駛約十公尺，公車司機在撞倒人後
　　仍然往前走，我大喊司機，叫司機下車，司機便下車，我沒有看到什麼計程車：
　　：」等語（見相驗卷二十至二一頁），又於刑事第一審審理時證稱：「當天我是
　　在孝二路下車，面向基隆港區，肇事的基隆客運大巴士在我計程車的後面，我當
　　時正好看到有車禍發生，當時我下車是自計程車右門下車後，往後面走約三步遠
　　，就看到基隆客運與機車的把手有擦撞，當時機車騎士就倒在客運車的後輪附近
　　，當時客運還往前行駛，我還去叫客運司機停車。當時機車是行駛於孝二路第四
　　車道（即內側第一車道），客運車是行駛於介於第三、第四車道（即內側第一、
　　二車道）的中間行駛，當時雙方的車速都不是很快」等語（見刑事一審卷三十頁
　　），而被害人於車禍後，其右上臂後部有擦拖傷，左腹側部往背胛出現輪胎轉印
　　痕，亦有台灣基隆地方法院檢察署驗斷書在卷可憑（見相驗卷二七頁反面至二八
　　頁），綜觀上情，應足認定上訴人乙○○駕駛前開營業大客車往基隆市三十一號
　　橋方向駛，而於行經同市○○路六十六號附近即由內側車道（即內側第一車道）
　　往中內車道（即內側第二車道）變換時，疏未注意車前狀況及與在其左側騎乘車
　　號ＧＰＮ五六九號重型機車之被害人許享全保持安全距離，致其所駕駛之營業大
　　客車左側車身由後擦撞被害人許享全騎乘之機車右把手，使被害人許享全人車倒
　　地，並遭該營業大客車左後車輪輾壓胸背部，導致死亡甚明。上訴人雖辯稱證人
　　方亮怡所為證詞前後不一，且被害人所騎乘之機車係因閃避計程車而失控滑倒，
　　並滑到公車底下而遭輾壓，其死亡並非上訴人乙○○之過失所致，且乙○○縱有
　　過失，被害人亦與有過失云云，惟查證人方亮怡前開三次證言並無任何矛盾之處
　　，其在同市○○路六十六號前內側第一車道自計程車之右側車門下車，往回走約
　　三步後，面向基隆港區，目睹大客車與機車發生擦撞，除該證人所搭計程車在其
　　身後之外，在其前方之現場並無其他計程車，亦無任何車輛阻礙其視線，且該證
　　人下車之後已走約三步始看見機車與大客車發生擦撞，則被害人所騎乘之機車亦
　　非為閃避方亮怡搭乘之計程車而滑倒之事實，應堪認定。況該證人於刑事第二審
　　作證亦堅稱親眼看到上訴人之大客車撞到被害人機車之把手（見刑事第二審即本
　　院九十年度交上訴字第二一號卷五二頁）。又本件經送台灣省車輛行車事故覆議
　　鑑定委員會鑑定結果，亦認定：依被害人受傷部位（右上臂後部有擦挫（拖）傷
　　，左腹側部往背胛出現輪胎轉印痕）及許車（即被害人機車）刮地痕走向、位置
　　與羅大客車（即上訴人所駕大客車）肇事後呈右斜之延伸等跡證研析，羅大客車
　　由內側車道（即內側第一車道）往中內車道（即內側第二車道）變換時，由後擦
　　撞左前許機車之可能性較大等情，亦有該會九十年四月六日府覆議字第九○○三
　　七九號函在卷可參（見本件一審訴字卷四六頁至四七頁）。刑事部分上訴人乙○
　　○因而被本院依業務過失致死罪判處有期徒刑七月等情，亦有前開刑事第一審判
　　決及本院第二審判決各一件在卷足按（見原審卷六頁至八頁、本院卷九一頁至一
　　○○頁），足見上訴人所辯要非可取，上訴人乙○○駕駛上開營業大客車疏未注
　　意車前狀況及兩車併行之距離，並隨時採取必要之安全措施，且依當時情形並無
　　不能注意之情事，竟疏於注意致與許享全之機車擦撞，導致許享全人車倒地傷重
　　不治死亡，其具有過失，被害人許享全並無任何過失，則應堪認定。
三、按因故意或過失，不法侵害他人之權利者，負損害賠償責任。又受僱人因執行職
    務不法侵害他人之權利者，由僱用人與行為人連帶負損害賠償責任。又不法侵害
    他人致死者，對於支出醫療及增加生活上需要之費用或殯葬費之人，亦應負損害
    賠償責任。被害人對於第三人負有法定扶養義務者，加害人對於該第三人亦應負
    損害賠償責任。又不法侵害他人致死者，被害人之父、母、子女及配偶，雖非財
    產上之損害，亦得請求賠償相當之金額，民法第一百八十四條第一項前段、第一
    百八十八條第一項前段、第一百九十二條第一項、第二項、第一百九十四條分別
    定有明文。本件上訴人乙○○執行其駕駛職務時不法侵害被害人許享全致死，既
    經認定，已如上述，上訴人基隆客運公司則係乙○○之僱用人，則被上訴人依上
    開規定，請求上訴人連帶負損害賠償責任，自屬有據。茲就被上訴人請求之各項
    金額應否准許，分述如左：
一）喪葬費部分：
　　被上訴人甲○○主張：被害人許享全之喪葬費用全部均由伊支付，費用計五十三
　　萬六千四百零七元等情，業據提出喪葬費用收據十二件為證（見一審附民卷十一
　　頁至十六頁），經核其支出項目均屬禮俗所必要，且已盡節約之能事，復為上訴
　　人所不爭，應予准許。
二）扶養費部分：
　　按受扶養權利者，以不能維持生活而無謀生能力者為限。前項無謀生能力之限制
　　於直系血親尊親屬不適用之，民法第一千一百十七條定有明文。查被上訴人二人
　　均不能維持生活且無謀生能力，為上訴人所不爭。則被上訴人甲○○主張：被害
　　人許享全係伊之獨子，伊係十九年六月二十九日生，現年七十歲，依內政部所頒
　　八十七年台灣地區簡易生命表所示伊尚有平均餘命十一‧七八年，以八十八年度
　　年滿七十歲之扶養寬減額每人十萬八千元計算，被害人對伊所應負擔之扶養義務
　　範圍為：伊連同被害人許享全在內共有子女四人，被害人應負四分之一扶養義務
　　，一次支付依霍夫曼式扣除中間利息，扶養費用共為二十四萬一千五百十四元（
　　108000÷4×8.0000000＝241514）。被上訴人丙○主張：被害人為伊之獨子，伊
　　係二十六年二月二十二日生，現年六十三歲，依內政部所頒八十七年台灣地區簡
　　易生命表所示尚有平均餘命十八‧八年，以八十八年扶養寬減額每人七萬二千元
　　，年滿七十歲之扶養寬減額每人十萬八千元計算，其中七年之扶養寬減額為七萬
　　二千元，其他為十萬八千元，被害人對伊所應負擔之扶養義務範圍為：伊連同被
　　害人許享全在內共有子女四人，被害人應負四分之一扶養義務，一次支付依霍夫
　　曼式扣除中間利息，扶養費共為三十萬九千二百五十六元（23649×13.0000000
　　＝309256），均無不合，應予准許。
三）慰撫金部分：
　　被上訴人主張：被害人許享全為伊之獨子，為伊之精神支柱，伊老年喪子，無法
　　享受天倫之樂，精神甚感痛苦，爰依法請求慰撫金以資慰藉等情，本院爰審酌被
　　上訴人甲○○小學肄業，原係魚販，已經退休，沒有不動產；被上訴人丙○不識
　　字，家管，名下沒有不動產；及上訴人乙○○為上訴人基隆客運公司之司機，上
　　訴人基隆客運公司從事客運業，資本額為一億一千萬元等一切情狀，認原審准被
　　上訴人請求之慰撫金各七十萬元尚屬相當，並無過高情事，上訴人謂上開慰撫金
　　過高云云，要非可採。
綜上所述，被上訴人依侵權行為及僱用人應連帶賠償之法律關係，請求上訴人連帶給
付被上訴人甲○○一百四十七萬七千九百二十一元、連帶給付被上訴人丙○一百萬元
九千二百五十六元並均自起訴狀繕本送達翌日起加計法定遲延利息，均為有理由，應
予准許。原審為被上訴人勝訴之判決並以供擔保為條件為准免假執行之宣告，核無違
誤，上訴意旨指摘原判決不當，求予廢棄改判，為無理由，應予駁回。
兩造其餘之攻擊防禦方法暨聲明所用之證據，核與本件判決之結果均不生影響，已無
再予論述之必要，併此敘明。
據上論結，本件上訴為無理由，依民事訴訟法第四百四十九條第一項、第八十五條第
二項判決如主文。
中　　　華　　　民　　　國　　九十一　　年　　　七　　　月　　  十七　　日
　　　　　　　　　　　　　　　　民事第四庭
                              　　　審判長法　官　李　瓊　蔭
                              　　　　　　法　官　林　金　吾
                              　　　　　　法　官　楊　豐　卿
右正本係照原本作成。
如不服本判決，應於收受送達後二十日內向本院提出上訴書狀，其未表明上訴理由者
，應於提出上訴後二十日內向本院補提理由書狀（均須按他造當事人之人數附繕本）
上訴時應提出委任律師或具有律師資格之人之委任狀；委任有律師資格者，另應附具
律師及格證書及釋明委任人與受任人有民事訴訟法第四百六十六條之一第一項但書或
第二項（詳附註）所定關係之釋明文書影本。
中　　　華　　　民　　　國　　九十一　　年　　　七　　　月　　　十八　　日
　　　　　　　　　　　　　　　　　　　　　書記官　殷　丹　妮
附註：
民事訴訟法第四百六十六條之一（第一項、第二項）：
對於第二審判決上訴，上訴人應委任律師為訴訟代理人。但上訴人或其法定代理人具
有律師資格者，不在此限。
上訴人之配偶、三親等內之血親、二親等內之姻親，或上訴人為法人、中央或地方機
關時，其所屬專任人員具有律師資格並經法院認為適當者，亦得為第三審訴訟代理人
。
